ACORDAO-COMPLETO-2442158

ACÓRDÃO 1654/2021 ATA 2/2021 - SEGUNDA CÂMARA

VISTOS, relatados e discutidos estes autos de aposentadoria, em que se aprecia pedido de reexame interposto por Maria Natal Barros de Medeiros, ex-servidora do TRT da 21ª Região/RN, contra o Acórdão 8008/2020-TCU-Segunda Câmara, em que este Tribunal julgou ilegal o ato de aposentadoria da recorrente, negando-lhe registro, em virtude da inclusão indevida nos proventos da vantagem "opção" versada no art. 2º da Lei 8.911/1994 c/c art. 18, da Lei 11.416/2006, pois o direito à jubilação, no caso concreto, foi adquirido após a vigência da Emenda Constitucional 20/1998, que veda o pagamento de proventos superiores aos vencimentos do servidor ativo.
ACORDAM os Ministros do Tribunal de Contas da União, reunidos em Sessão da Segunda Câmara, diante das razões expostas pelo Relator, em:
9.1 nos termos do art. 48 da Lei 8.443/1992, conhecer do pedido de reexame para, no mérito, dar-lhe provimento;
9.2 conferir a seguinte redação ao item 9.3 do Acórdão 8008/2020-TCU-Segunda Câmara e respectivos subitens, mantendo, na íntegra, suas demais disposições:
"9.3. determinar ao Tribunal Regional do Trabalho da 21ª Região/RN que adote as seguintes providências, sob pena de responsabilidade solidária da autoridade administrativa omissa:
9.3.1 acompanhe a Ação de Rito Comum 0803023-61.2020.4.05.8400, ajuizada na 4ª Vara Federal da Seção Judiciária do Rio Grande do Norte, e, caso sobrevenha decisão desfavorável à autora, interrompa, no prazo de 15 (quinze) dias, contados da ciência do fato, os pagamentos decorrentes da parcela remuneratória impugnada (vantagem "opção" versada no art. 2º da Lei 8.911/1994 c/c art. 18, da Lei 11.416/2006) ;
9.3.2 se confirmada a condição descrita no subitem 9.3.1, emita novo ato de aposentadoria escoimado da irregularidade apontada, submetendo-o a este Tribunal, por meio do sistema e-Pessoal, no prazo de trinta dias contados da ciência do fato;
9.3.3 comunique à interessada a deliberação deste Tribunal e a alerte de que o efeito suspensivo proveniente da eventual interposição de recursos, junto ao TCU, não a eximirá da devolução dos valores indevidamente recebidos após a notificação;"
9.3  dar ciência deste Acórdão aos seguintes destinatários, informando que o teor integral das peças que o integram poderá ser obtido no endereço eletrônico www.tcu.gov.br/acordaos e que o acesso às demais peças processuais poderá ser feito no endereço www.tcu.gov.br, opção "vista eletrônica":
9.3.1 à recorrente, por meio dos respectivos advogados, nos termos do art.179, §7º, do Regimento Interno deste Tribunal;
9.3.2 ao Tribunal Regional do Trabalho da 21ª Região/RN;
9.3.3 ao Departamento de Assuntos Extrajudiciais da Advocacia-Geral de União (AGU) e à Conjur/TCU, para acompanhamento do Processo 0803023-61.2020.4.05.8400, ajuizado na 4ª Vara Federal da Seção Judiciária do Rio Grande do Norte; 
9.3.4 à Secretaria de Recursos.

Pedido de reexame contra decisão que julgou a aposentadoria da recorrente irregular.

Segunda Câmara

Tribunal Regional do Trabalho da 21ª Região/RN.

3. Interessados/Responsáveis/Recorrentes:
3.1. Interessado: Maria Natal Barros de Medeiros (XXX.909.924-XX).
3.2. Recorrente: Maria Natal Barros de Medeiros (XXX.909.924-XX).

13.1. Ministros presentes: Augusto Nardes (na Presidência), Aroldo Cedraz e Raimundo Carreiro (Relator).
13.2. Ministro-Substituto convocado: Marcos Bemquerer Costa.

Maria Natal Barros de Medeiros

RAIMUNDO CARREIRO

Ministro Augusto Nardes.

Trata-se de pedido de reexame interposto por Maria Natal Barros de Medeiros, ex-servidora do TRT da 21ª Região/RN, contra o Acórdão 8008/2020-TCU-Segunda Câmara, rel. Ministro Augusto Nardes (peça 7) , vazado nos seguintes termos:
VISTOS, relatados e discutidos estes autos de processo de aposentadoria de ex-servidora do Tribunal Regional do Trabalho da 21ª Região/RN,
ACORDAM os Ministros do Tribunal de Contas da União, reunidos em sessão da Segunda Câmara, diante das razões expostas pelo relator e com fundamento na Constituição Federal, art. 71, III e IX e na Lei 8.443/1992, arts. 1º, V, e 39, II, em:
9.1. considerar ilegal a presente concessão e negar registro ao respectivo ato;
9.2. dispensar a devolução dos valores indevidamente recebidos de boa-fé pela interessada, nos termos do Enunciado 106 da Súmula de Jurisprudência deste Tribunal;
9.3. determinar ao Tribunal Regional do Trabalho da 21ª Região/RN que adote as seguintes providências, sob pena de responsabilidade solidária da autoridade administrativa omissa:
9.3.1. suspenda os pagamentos realizados com base no ato ora impugnado;
9.3.2. emita novo ato de aposentadoria escoimado da irregularidade apontada, submetendo-o a este Tribunal no prazo de trinta dias, pelo sistema e-Pessoal;
9.3.3. comunique à interessada a deliberação deste Tribunal e a alerte de que o efeito suspensivo proveniente da eventual interposição de recursos, junto ao TCU, não a eximirá da devolução dos valores indevidamente recebidos após a notificação;
9.4. dar ciência desta deliberação à interessada e ao Tribunal Regional do Trabalho da 21ª Região/RN.  
2.	Reproduzo a seguir, com ajustes de forma, o teor principal da instrução de mérito lavrada no âmbito da Secretaria de Recursos (Serur) , cujas conclusões foram endossadas pela direção da unidade e pelo Ministério Público de Contas (peças 25 a 27) :
HISTÓRICO 
O ato de aposentadoria da recorrente foi julgado ilegal, em virtude de constar a incorporação da parcela vulgarmente conhecida como "opção" (vide ato de peça 2) .
2.1. Sobre o instituto da "opção", o Exmo. Ministro Benjamin Zymler, por ocasião da apreciação do TC Processo 027.914/2013-5 (Acórdão 2988/2018-TCU-Plenário, Sessão de 12/12/2018) , elaborou em seu voto revisor, cujas razões foram integralmente acolhidas pela relatora, Ministra Ana Arraes, didático e esclarecedor histórico, o qual será apresentado abaixo, com alguns ajustes de forma, supressões e adições.
Da vantagem "opção"
2.2. Em síntese, a vantagem conhecida como "opção" constituía uma fração variável, conforme definido em lei, da remuneração do cargo em comissão/função de confiança.
2.3. 	Era um direito conferido ao servidor ocupante de cargo efetivo, que assumia cargo em comissão ou função de confiança, de continuar a ser remunerado com base em seu cargo efetivo, mas com acréscimo decorrente do exercício do novo cargo/função. 
2.4.	A vantagem tinha por objetivo conferir estímulo financeiro para que o servidor efetivo ocupasse cargo em comissão cuja remuneração fosse inferior à do cargo efetivo. 
2.5.	Aparentemente, o primeiro normativo que tratou da matéria foi a Lei 4.345/1964, que assim dispôs (ênfase acrescida) :
Art. 1º As tabelas de vencimentos dos cargos efetivos e em comissão, referidas no art.1º da Lei nº 4.242, de 17 de julho de 1963, ficam substituídas pelas seguintes:    
.................................................................................................................................................
 § 2º Ao funcionário nomeado para o exercício de cargo em comissão é facultado optar pelo vencimento do símbolo, previsto na tabela b constante dêste artigo, ou pela percepção do vencimento e demais vantagens de seu cargo efetivo acrescido de gratificação fixa, correspondente a 20% (vinte por cento) do valor do símbolo do cargo em comissão respectivo.
2.6. 	Igual disciplina foi mantida pelo Decreto-Lei 1.445/1976 (que tratava da remuneração dos servidores civis do Poder Executivo, dentre outros) . Segundo o art. 3º, a vantagem correspondia a 20% do vencimento do Grupo Direção e Assessoramento Superiores (DAS) . 
2.7.	A legislação foi sendo alterada ao longo do tempo, de modo que não só o percentual foi alterado como também foram acrescidas outras vantagens/gratificações ao "optante" pela remuneração do cargo efetivo.
2.8.	O Decreto-Lei 2.270/1985, por exemplo, permitiu a inclusão da vantagem "representação mensal" no cálculo da vantagem "opção". O Decreto-Lei 2.365/1987 (art. 10) elevou o percentual para 50% e a Lei 7.706/1988 (art. 4º) , para 55%. 
2.9.	A Lei 8.538/1992 alterou a composição da parcela "opção", que foi acrescida de 55% da gratificação GADF (Gratificação de Atividade por Desempenho de Função) , criada pela Lei Delegada 13/1992. 
2.10.	Assim, quando da edição da Lei 8.538/1992, a "opção" passou a ser: 55% do vencimento do DAS + 55% da GADF + representação mensal.
2.11.	A Lei 8.911/1994 disciplinou o cálculo da opção para os servidores do Poder Executivo, além de tratar do instituto da incorporação de "quintos", previsto no art. 62 da Lei 8.112/1990. À guisa de clareza, transcrevo o citado dispositivo:
Lei 8.911/1994
"Art. 2º É facultado ao servidor investido em cargo em comissão ou função de direção, chefia e assessoramento, previstos nesta Lei, optar pela remuneração correspondente ao vencimento de seu cargo efetivo, acrescido de cinqüenta e cinco por cento do vencimento fixado para o cargo em comissão, ou das funções de direção, chefia e assessoramento e da gratificação de atividade pelo desempenho de função, e mais a representação mensal.
Parágrafo único. O servidor investido em função gratificada (FG) ou de representação (GR) , ou assemelhadas, constantes do Anexo desta Lei, perceberá o valor do vencimento do cargo efetivo, acrescido da remuneração da função para a qual foi designado."
2.12.	A remuneração dos cargos em comissão prevista na Lei 8.911/1994 e que servia de base de cálculo para a vantagem "opção" continuou a ser composta de vencimento básico, GADF e representação mensal.
2.13.	As alterações no cálculo da vantagem "opção" continuaram ao longo do tempo. Cito, por exemplo, a Lei 9.030/1995, que estabeleceu que a vantagem equivaleria a 25% da remuneração total do cargo ou função, para os DAS 4 a 6 (art. 2º) , que passou a ser paga em rubrica única (sem GADF ou representação mensal) . Também previu o pagamento de uma parcela variável, equivalente à diferença entre a remuneração efetiva e a remuneração do cargo em comissão.
2.14.	Já a Lei 11.526/2007, alterada pela Lei 12.094/2009, fixou a "opção" como 60% da remuneração do cargo em comissão.
2.15.	No âmbito do Poder Judiciário, a Lei 9.421/1996 estabeleceu que a "opção" equivaleria a 70% do vencimento básico da função de confiança.
2.16.	Importante registrar que algumas funções - geralmente as de menor valor e ocupadas exclusivamente pelos servidores efetivos - são pagas em valor integral, juntamente com a remuneração do cargo efetivo. 
2.17.	São as chamadas funções gratificadas ou funções de representação (vide parágrafo único do art. 2º da Lei 8.911/1994) . Diversamente dos cargos em comissão, que exigem o afastamento do servidor de seu cargo efetivo, as funções gratificadas não constituem cargo à parte. São apenas gratificações pagas aos servidores efetivos em razão da assunção de maiores responsabilidades.
2.18.	Nesses casos, o servidor não recebe a "opção" - já que não tem entre o que optar -, mas, sim, o valor da função gratificada, juntamente com a remuneração de seu cargo efetivo.
2.19.	As vantagens decorrentes do exercício de cargo em comissão/função de confiança e função gratificada são de natureza pro labore faciendo, assim como adicionais pagos em razão das condições específicas de trabalho (insalubridade, trabalho noturno etc.) . Ou seja, são de natureza transitória, uma vez que o servidor somente a elas faz jus quando no exercício do cargo ou função. 
2.20.	Uma vez que a aposentadoria ocorre no cargo efetivo e os proventos guardam relação com esse cargo, não há como imaginar que vantagens associadas ao cargo em comissão possam compor os proventos de aposentadoria, salvo autorização legal. Isso em virtude do princípio da legalidade. De fato, não se pode relegar ao oblívio a lição de Hely Lopes Meirelles:
Na Administração Pública não há liberdade nem vontade pessoal. Enquanto na administração particular é lícito fazer tudo que a lei não proíbe, na Administração Pública só é permitido fazer o que a lei autoriza. A lei para o particular significa "pode fazer assim"; para o administrador público significa "deve fazer assim" (in Direito Administrativo Brasileiro, 33ª ed., São Paulo: Malheiros Editores, 2007, p. 87-88) .
2.21	A Lei 8.112/1990 disciplinou a matéria nos seguintes termos:
Art. 193. O servidor que tiver exercido função de direção, chefia, assessoramento, assistência ou cargo em comissão, por período de 5 (cinco) anos consecutivos, ou 10 (dez) anos interpolados, poderá aposentar-se com a gratificação da função ou remuneração do cargo em comissão, de maior valor, desde que exercido por um período mínimo de 2 (dois) anos.                    § 1° Quando o exercício da função ou cargo em comissão de maior valor não corresponder ao período de 2 (dois) anos, será incorporada a gratificação ou remuneração da função ou cargo em comissão imediatamente inferior dentre os exercidos.                   § 2° A aplicação do disposto neste artigo exclui as vantagens previstas no art. 192, bem como a incorporação de que trata o art. 62, ressalvado o direito de opção  (ênfase acrescida) .
2.22.	É sobremodo importante ressaltar que o direito de opção, que consta no § 2º supra, diz respeito à opção entre as vantagens dos quintos, da prevista no art. 193 e do art. 192 - e não à parcela vulgarmente chamada de "opção".      
2.23.	A composição dos proventos deferidos ao servidor que optava por se aposentar na forma do caput dependia do tipo de cargo ou função ocupada.
2.24.	Se ex-ocupante de cargo em comissão, os proventos equivaleriam à remuneração desse cargo. Se ocupante de função gratificada, que é vinculada ao exercício de cargo efetivo, os proventos do servidor seriam compostos pela remuneração do cargo efetivo acrescida da gratificação de função. Isso porque, no último caso, não se trata de um cargo autônomo, com estrutura remuneratória própria, mas de uma mera gratificação paga ao servidor efetivo.
2.25.	Veja-se que esse dispositivo legal não mencionava expressamente a possibilidade de deferir ao inativo, que preencheu seus requisitos, a parcela da retribuição dos cargos em comissão/função de confiança, conhecida como "opção", nada obstante ressalve, em seu §2º, o "direito de opção".
2.26.	O § 2º do art. 193 da Lei 8.112/1990 apenas autorizava que o servidor optasse por se aposentar na forma do caput ou carreasse para os proventos de aposentadoria (calculados com base na remuneração do cargo efetivo) as vantagens previstas nos arts. 62 e 192 da Lei 8.112/1990. 
2.27.	Nessa ordem de ideias, poder-se-ia argumentar que não existe amparo legal para o pagamento da "opção" para os inativos, uma vez que a Lei 8.112/1990 não menciona expressamente essa possibilidade. 
2.28.	Contudo, seria também possível extrair diretamente do caput, mediante interpretação extensiva, a autorização para o pagamento da parcela "opção" ao inativo. Se o dispositivo conferia ao ex-ocupante de cargo em comissão o direito de ter seus proventos calculados com base na remuneração desse cargo, não seria desarrazoado conferir a esse servidor o direito de acrescer a seus proventos de cargo efetivo a parcela "opção". Desse modo, estar-se-ia conferindo ao ex-ocupante do cargo em comissão tratamento semelhante ao do servidor investido em função gratificada. 
2.29.	Isso porque, em muitos casos, a remuneração do cargo em comissão era inferior à do cargo efetivo. Consequentemente, muitos desses servidores não se beneficiariam do art. 193 da Lei 8.112/1990, ao contrário daqueles que ocuparam função gratificada.
2.30.	Todavia, essa interpretação não se coaduna com o pagamento de "quintos", dada a vedação contida no § 2º do art. 193 da Lei 8.112/1990.
2.31.	A razão da vedação de acumulação das vantagens era claramente evitar o bis in idem nos proventos de inatividade, haja vista que a finalidade do pagamento das vantagens era uma só: assegurar estabilidade financeira na inatividade ao servidor que assumiu maiores responsabilidades quando na atividade. 
2.32.	Não invalida esse raciocínio o fato de que era possível pagar, na atividade, a vantagem dos "quintos" cumulativamente com a gratificação de função ou com a "opção". Isso é uma distorção do instituto dos "quintos", pois, em vez de assegurar a estabilidade financeira àquele que se afastasse do cargo ou função, acabava por elevar a remuneração do cargo efetivo ainda quando no exercício do cargo em comissão ou função. Entretanto, isso era prevista em lei, o que não ocorre no caso da inatividade.
2.33.	Quando o servidor é necessariamente remunerado com base no cargo efetivo e recebe uma gratificação fixada em lei, deve-se observar a vedação de pagamento cumulativo da gratificação de função com as vantagens previstas nos arts. 62 ("quintos"/"décimos") e 192 da Lei 8.112/1990.  Nesse sentido, cito, dentre inúmeros outros, a Decisão 47/2001-Plenário (rel. Ministro Benjamin Zymler) e os Acórdão 645/2003-TCU-Plenário (rel. Ministro Walton Alencar Rodrigues) e 814/2005-1ª Câmara (relator Ministro Marcos Vilaça) , proferido em processo de inspeção.
2.34.	Apesar de não haver expressa previsão legal, a jurisprudência de mais de trinta anos vem aceitando a inclusão da parcela "opção" (pagamento de uma fração da remuneração do cargo em comissão ao servidor que opta pela remuneração do cargo efetivo) nos proventos do inativo que implementou os requisitos do art.180 da Lei 1.711/1952 ou do art. 193 da Lei 8.112/1990. Nada obstante, não é possível o pagamento da parcela "opção" - quando prevista em lei - com a vantagem dos "quintos", ex vi do disposto no § 2º do art. 193 da Lei 8.112/1990.
2.35.	Mas não é só: a EC 20/1998 impõe que os proventos da inatividade sejam calculados com base na remuneração do cargo efetivo e que não a superem no momento da concessão da aposentadoria. Assim, todos os servidores que não implementaram as condições para a aposentação até 15/12/1998 (véspera da vigência da EC 20/1998) não fazem jus à percepção de FC ou da parcela "opção" (se existente na estrutura remuneratória) nos proventos de aposentadoria.
2.37.	Ademais, a aposentadoria deve observar as regras vigentes no momento da implementação de todos os requisitos legais para a concessão do benefício previdenciário, motivo pelo qual não é possível entender que o servidor tenha algum direito adquirido a determinada vantagem paga na aposentadoria até que lhe seja assegurado o próprio direito à inativação. 
2.38. 	Portanto, sob o ponto de vista legal, o cumprimento das exigências do art. 193 da Lei 8.112/1990, por si só, é irrelevante e não produz consequências jurídicas caso não tenham sido atendidos os requisitos para a constituição da situação jurídica na qual a vantagem é devida: a aposentadoria.
2.39.	É nesse sentido o disposto no art. 7º da Lei 9.624/1998 (ênfase acrescida) : 
Art. 7º É assegurado o direito à vantagem de que trata o art. 193 da Lei nº 8.112, de 1990, aos servidores que, até 19 de janeiro de 1995, tenham completado todos os requisitos para obtenção de aposentadoria dentro das normas até então vigentes.
Parágrafo único. A aplicação do disposto no caput exclui a incorporação a que se referia o art. 62 e as vantagens previstas no art. 192 da Lei nº 8.112, de 1990 (grifos acrescidos) .
2.40.	Assim, os servidores que não se encontravam em condições de se aposentar quando da revogação do art. 193 do Regime Jurídico Único (até 18/1/1995) não podem se beneficiar dessa vantagem.
2.41.	De mais a mais, a jurisprudência apregoa que é "vedado ao servidor público carrear para os proventos da aposentadoria ou para a pensão por ele instituída parcela da remuneração sobre a qual não incidiu desconto previdenciário" (Acórdão 5919/2019-TCU-Primeira Câmara, de relatoria do ministro Benjamin Zymler, entre outros) .
Dos fundamentos para o julgamento pela ilegalidade da presente aposentadoria
2.42.	Pois bem. Analisando-se o ato de aposentadoria da recorrente (peça 2) , podem-se extrair as seguintes informações: a interessada conta com 33 anos e 7 meses de tempo de serviço para a aposentadoria, sendo que a vigência do ato é a partir de 5/5/2017, com fundamento na EC 47/2005. Assim, só veio a adquirir o direito à aposentação após a vigência da EC 20/1998. 
2.43.	Destarte, a presente concessão é ilegal porque:
	a) houve violação à regra constitucional, introduzida pela Emenda Constitucional 20/1998, que limita o valor dos proventos à remuneração do cargo efetivo;
	b) a jurisprudência apregoa que é vedado ao servidor público carrear para os proventos da aposentadoria ou para a pensão por ele instituída parcela da remuneração sobre a qual não incidiu desconto previdenciário.
ADMISSIBILIDADE
Reitera-se o exame de admissibilidade realizado por esta Secretaria (peça 19) , ratificado pelo Exmo. Ministro Raimundo Carreiro (peça 21) , que concluiu pelo conhecimento do presente pedido de reexame, nos termos do art. 48 da Lei 8.443/1992 c/c arts. 285 e 286, parágrafo único, do Regimento Interno/TCU, suspendendo-se os efeitos dos itens 9.1, 9.3, 9.3.1 e 9.3.2 do Acórdão recorrido. 
EXAME DE MÉRITO
             Delimitação
	Constitui objeto do presente recurso definir se é cabível a incorporação dos quintos sem modulação de seus efeitos [sic].
	[O recurso em exame, formulado em petição sucinta,  limita-se a informar - e comprovar documentalmente - que o direito ao pagamento da parcela remuneratória impugnada pelo acórdão recorrido está assegurado por decisão liminar proferida em tutela de urgência "pelo Juízo da Quarta Vara Federal da Seção Judiciária do Rio Grande do Norte, em maio de 2020, nos autos da Ação de Rito Comum 0803023-61.2020.4.05.8400" (peça 16) . A recorrente não articula nenhuma argumentação adicional para defender o mérito do pagamento questionado.]
	Do direito ao recebimento dos quintos incorporados.
4.1. A recorrente advoga que, no presente caso, os quintos recebidos por ela são fundados em decisão judicial, em tutela de urgência de natureza cautelar, no âmbito da Ação de Rito Comum 0803023-61.2020.4.05.8400, que tramita perante a 4ª Vara Federal da Seção Judiciária do Rio Grande do Norte (peça 18) , cujo sentença "determina que a União se abstenha de realizar a supressão dos proventos da autora da parcela denominada 'opção 65% FC/CJ inativo', tal como determinado pelo Tribunal de Contas da União no Acórdão n.º 1.599/2019, mantendo íntegro o seu pagamento" (peça 16, p. 2-3) . 
Análise:
	[Embora o recurso restrinja-se a alegar a necessidade de respeito, por esta Corte de Contas, à noticiada decisão judicial liminar, o que limitaria a instrução do presente recurso ao exame dessa questão, a Serur teceu alongadas análises para sustentar a correção do acórdão guerreado, conforme se verifica na sequência da presente transcrição.]
4.2. Cabe lembrar que a sedimentada jurisprudência da Suprema Corte é no sentido de classificar como ato complexo a concessão de aposentadoria, reforma ou pensão, consoante os seguintes julgados (RMS 3881/SP, MS 19875/DF, RE 195861/ES e MS 23665/DF) .
4.3. Assim, sendo o ato de aposentadoria e/ou pensão complexo, este somente passa a estar plenamente formado (perfeito) , válido (aferição da legalidade com reflexo de definitividade perante a Administração) e eficaz (plenamente oponível a terceiros, deixando de apresentar executoriedade provisória) quando recebe o registro pela Corte de Contas. Tal entendimento decorre do disposto no inciso III do art. 71 da Constituição Federal, que estabelece que compete ao Tribunal de Contas da União apreciar, para fins de registro, a legalidade dos atos de admissão, assim como a concessão de aposentadoria, reforma ou pensão.
4.4. Nessa perspectiva, impõe-se reconhecer que referidos atos possuem natureza precária, razão pela qual, até que haja o efetivo julgamento e o consequente registro pela Corte de Contas, não há que se falar em direito adquirido, ato jurídico perfeito ou em proteção da confiança, tendo em vista a ausência de aperfeiçoamento e definitividade do ato.
4.5. A propósito do tema, colaciona-se entendimento esposado pela Corte Constitucional ao decidir no âmbito do RE-195.861/ES:
APOSENTADORIA - ATO ADMINISTRATIVO DO CONSELHO DA MAGISTRATURA - NATUREZA - COISA JULGADA ADMINISTRATIVA - INEXISTÊNCIA. O ato de aposentadoria exsurge complexo, somente se aperfeiçoando com o registro perante a Corte de Contas. Insubsistência da decisão judicial na qual assentada, como óbice ao exame da legalidade, a coisa julgada administrativa. (ênfase acrescida) 
4.6. No caso em apreço, não houve o respectivo registro em razão da constatação de ilegalidade no ato, o que afasta, por si só, a presunção de legitimidade do ato administrativo que lhe concedeu o benefício, não havendo, assim, que se falar em violação da segurança jurídica ou de proteção da confiança. 
4.7. Não se pode perder de vista que este Tribunal, em atenção ao referido princípio, tem dispensado a devolução dos valores indevidamente recebidos há mais de 5 anos nos termos do subitem 9.2 do Acórdão recorrido.
4.8. Insta ressalvar que é firme o entendimento de que as decisões judiciais de juízes ou tribunais não podem compelir a Corte de Contas Federal a registrar ato de aposentadoria, salvo quando o Tribunal for parte e a determinação for expedida pelo Supremo Tribunal Federal, conforme fundamentos do acórdão referente ao MS 23.665-DF. Em seu voto, o então Relator, Ministro Maurício Corrêa, bem assinalou que:
 (...) o Tribunal de Contas pode negar o registro de atos de aposentadoria, ainda quando objeto de decisões originárias de juízes ou tribunais, salvo aquelas em que for parte e que tenham como finalidade específica o registro respectivo (...) 
4.9. O Voto do Ministro Néri da Silveira no Mandado de Segurança 22.009/MG também alicerça o juízo acima delineado:
18. Não se pode perder de vista que uma coisa é o controle jurisdicional do ato concessivo de aposentadoria pela autoridade administrativa e outra, completamente diversa, a apreciação do Tribunal de Contas da União, para fins de registro, da legalidade do ato concessivo de aposentadoria. Os órgãos jurisdicionais em geral podem compelir, em sede de mandado de segurança, as autoridades administrativas a expedir ou modificar os atos concessivos de aposentadorias, mas só o Supremo Tribunal Federal pode determinar ao TCU que proceda ao registro que por este tenha sido recusado.
4.10. Extrai-se, portanto, que a EC 20/1998 impõe que os proventos da inatividade sejam calculados com base na remuneração do cargo efetivo e que não a superem no momento da concessão da aposentadoria. Assim, todos os servidores que não implementaram as condições para a aposentação até 15/12/1998 (véspera da vigência da EC 20/1998) não fazem jus à percepção de FC ou da parcela "opção" (se existente na estrutura remuneratória) nos proventos de aposentadoria, o que foi reforçado no Voto condutor do Acórdão recorrido (peça 8) , in verbis:
3. De fato, não verifico irregularidades na incorporação de quintos/décimos de função, haja vista estar em consonância com a jurisprudência deste Tribunal, uma vez que incorporados antes da data de publicação da Lei 9.624/1998 (v.g. Acórdão 1116/2017-TCU-Segunda Câmara, de minha relatoria, 1639/2019-Primeira Câmara, rel. Min. Vital do Rêgo) . 
4. Todavia, a inclusão do pagamento da vantagem de "opção" que trata o art. 2º da Lei 8.911/1994 (c/c art. 18, da Lei 11.416/2006) é irregular, por ter proporcionado acréscimo aos proventos de aposentadoria em relação à última remuneração contributiva da atividade, resultando em descumprimento do disposto no art. 40, caput e § 2º, da Constituição Federal, com redação dada pela Emenda Constitucional 20/1998. Conforme bem esclarecido pela unidade técnica, nenhum servidor poderá, por ocasião de sua aposentação, ter proventos superiores à remuneração do seu cargo efetivo na atividade.
4.11. Ocorre que a inclusão da parcela "opção" nos proventos de aposentadoria da interessada foi considerada ilegal por três razões (vide histórico desta instrução) : 
	(i) houve violação à regra constitucional, introduzida pela Emenda Constitucional 20/1998, que limita o valor dos proventos à remuneração do cargo efetivo; 
	(ii) houve violação ao art. 193, § 2º, da Lei 8.112/1990, que veda a percepção da "opção" cumulativamente com os quintos; 
	(iii) a jurisprudência apregoa que é "vedado ao servidor público carrear para os proventos da aposentadoria ou para a pensão por ele instituída parcela da remuneração sobre a qual não incidiu desconto previdenciário" (Acórdão 5919/2019-TCU-Primeira Câmara, rel. Ministro Benjamin Zymler, entre outros) .
4.12. Deste modo, independentemente do deslinde do processo judicial, deve-se manter o julgamento pela ilegalidade da concessão em apreço.
4.13. A despeito de tal fato, no caso específico dos presentes autos, não é possível a exclusão da parcela dos proventos da inativa. Isso porque a recorrente é beneficiária direta da liminar concedida nos autos da Ação de Rito Comum 0803023-61.2020.4.05.8400. Referida decisão impede este Tribunal de determinar qualquer medida tendente a suprimir a rubrica enquanto o mencionado Writ não for julgado no mérito.
4.14. Portanto, em relação à parcela "opção", cabe a esta Corte de Contas determinar ao Tribunal Regional do Trabalho da 21ª Região/RN que acompanhe o deslinde da Ação de Rito Comum 0803023-61.2020.4.05.8400, que tramita no âmbito da 4ª Vara Federal da Seção Judiciária do Rio Grande do Norte e, em caso de decisão desfavorável à recorrente, faça cessar o pagamento da parcela opção, cumprindo em seus exatos termos o Acórdão 8008/2020-TCU-Segunda Câmara, sob pena de responsabilidade solidária da autoridade administrativa omissa.
4.15. Propõe-se, ainda, encaminhar ao Departamento de Assuntos Extrajudiciais da Advocacia-Geral de União (AGU) e à Conjur/TCU as informações necessárias ao acompanhamento do Processo 0803023-61.2020.4.05.8400, que tramita no âmbito da 4ª Vara Federal da Seção Judiciária do Rio Grande do Norte.
CONCLUSÃO
       Da análise de mérito, conclui-se que as razões recursais não são suficientes para a alteração do decisum, sem embargo de se determinar ao TRT 21ª Região que acompanhe o deslinde da ação judicial e adote as medidas pertinentes ao cumprimento do acórdão recorrido em caso de decisão desfavorável à recorrente. Deve-se, ainda, encaminhar ao Departamento de Assuntos Extrajudiciais da Advocacia-Geral de União (AGU) e à Conjur/TCU as informações necessárias ao acompanhamento do Processo 0803023-61.2020.4.05.8400, que tramita no âmbito da 4ª Vara Federal da Seção Judiciária do Rio Grande do Norte.
6.1            Por conseguinte, deve-se dar provimento parcial ao presente recurso.
PROPOSTA DE ENCAMINHAMENTO
       Ante o exposto, submetem-se os autos à consideração superior, propondo-se, com fundamento no art. 48 da Lei 8.443/1992 c/c arts. 285 e 286, parágrafo único, do Regimento Interno/TCU:
a) conhecer do pedido de reexame interposto por Maria Natal Barros de Medeiros (CPF XXX.909.924-XX) e, no mérito, dar-lhe provimento parcial, determinando-se ao Tribunal Regional do Trabalho da 21ª Região/RN que acompanhe o deslinde da Ação de Rito Comum 0803023-61.2020.4.05.8400, que tramita no âmbito da 4ª Vara Federal da Seção Judiciária do Rio Grande do Norte e, em caso de decisão desfavorável à recorrente, adote as medidas pertinentes ao exato cumprimento do Acórdão 8008/2020-TCU-Segunda Câmara, sob pena de responsabilidade solidária da autoridade administrativa omissa;
b) encaminhar ao Departamento de Assuntos Extrajudiciais da Advocacia-Geral de União (AGU) e à Conjur/TCU as informações necessárias ao acompanhamento do Processo 0803023-61.2020.4.05.8400, que tramita no âmbito da 4ª Vara Federal da Seção Judiciária do Rio Grande do Norte;
c) dar ciência do Acórdão que for prolatado à recorrente e aos órgãos/entidades interessados, ressaltando-se que o Relatório e o Voto que o fundamentarem podem ser consultados no endereço www.tcu.gov.br/acordaos, no dia seguinte ao de sua oficialização.
É o Relatório.

8.1. Tatiana Mendes Cunha (1.697/OAB-RN) e outros, representando Maria Natal Barros de Medeiros.

Procurador Júlio Marcelo de Oliveira.

PEDIDO DE REEXAME. APOSENTADORIA. TRT-21/RN. INCORPORAÇÃO DA PARCELA "OPÇÃO", CONSIDERADA ILEGAL POR VIOLAR A REGRA CONSTITUCIONAL INTRODUZIDA PELA EMENDA CONSTITUCIONAL 20/1998 QUE LIMITA O VALOR DOS PROVENTOS À REMUNERAÇÃO DO CARGO EFETIVO. CONHECIMENTO DO RECURSO. VANTAGEM PAGA COM AMPARO EM DECISÃO JUDICIAL PROFERIDA EM TUTELA DE URGÊNCIA, PENDENTE DE DECISÃO DEFINITIVA DE MÉRITO. PROVIMENTO DO RECURSO. ALTERAÇÃO DO ACÓRDÃO RECORRIDO PARA MANTER O PAGAMENTO DA PARCELA IMPUGNADA ENQUANTO SUBSISTIR DECISÃO JUDICIAL (LIMINAR OU DEFINITIVA) FAVORÁVEL À RECORRENTE. DETERMINAÇÃO AO ÓRGÃO DE ORIGEM PARA ACOMPANHAMENTO DO PROCESSO JUDICIAL. CIÊNCIA.

APOSENTADORIA (APOS)

Secretaria de Recursos (Serur); Secretaria de Fiscalização de Integridade de Atos e Pagamentos de Pessoal e de Benefícios Sociais (Sefip).

Trata-se de pedido de reexame interposto por Maria Natal Barros de Medeiros, ex-servidora do TRT da 21ª Região/RN, contra o Acórdão 8008/2020-TCU-Segunda Câmara (relator: Ministro Augusto Nardes) , em que este Tribunal julgou ilegal o ato de aposentadoria da recorrente, negando-lhe registro, em virtude da inclusão indevida nos proventos da vantagem "opção" versada no art. 2º da Lei 8.911/1994 c/c art. 18, da Lei 11.416/2006, pois o direito à jubilação, no caso concreto, foi adquirido após a vigência da Emenda Constitucional 20/1998, que veda o pagamento de proventos superiores aos vencimentos do servidor ativo. 
2.	Presentes os requisitos de admissibilidade definidos no art. 48 da Lei 8.443/1992, cumpre conhecer do recurso.
3.	Conforme visto no Relatório, o pedido de reexame em análise apoia-se unicamente na informação de que o direito ao pagamento da parcela remuneratória impugnada pelo acórdão recorrido está assegurado por decisão liminar proferida em tutela de urgência "pelo Juízo da Quarta Vara Federal da Seção Judiciária do Rio Grande do Norte, em maio de 2020, nos autos da Ação de Rito Comum 0803023-61.2020.4.05.8400" (peça 16) .
4.	Referida sentença "determina que a União se abstenha de realizar a supressão dos proventos da autora da parcela denominada 'opção 65% FC/CJ inativo', tal como determinado pelo Tribunal de Contas da União no Acórdão n.º 1.599/2019, mantendo íntegro o seu pagamento" (peça 16, p. 2-3) .
5.	Dessa forma, o pedido de reexame veicula o seguinte pedido:
requer-se a Vossa Excelência que determine a abstenção, por parte do Egrégio Tribunal Regional do Trabalho da Vigésima Primeira Região, da tomada de qualquer medida que implique na supressão do pagamento da vantagem denominada "opção 65% FC/CJ inativo", sob pena de afronta ao comando judicial oriundo da Ação de Rito Comum 0803023-61.2020.4.05.8400, a ensejar a responsabilização penal e administrativa do agente.
6.	Portanto, em que pese minhas ponderações a seguir quanto à instrução da Serur, o feito se resolve de maneira singela. 
7.	É que, diante do provimento judicial noticiado pela recorrente, ainda que provisório, cumpre apenas a este Tribunal reconhecer a força cogente da liminar, para condicionar o cumprimento das determinações descritas nos subitens 9.3.1 e 9.3.2 do acórdão recorrido à eventual superveniência de decisão desfavorável à recorrente na mencionada ação judicial. Seguem-se os dispositivos citados:
9.3.1. suspenda os pagamentos realizados com base no ato ora impugnado;
9.3.2. emita novo ato de aposentadoria escoimado da irregularidade apontada, submetendo-o a este Tribunal no prazo de trinta dias, pelo sistema e-Pessoal;
8.	Assim, acolho, com ajustes de forma, a proposta de encaminhamento formulada pela Serur com o endosso do Parquet especializado, ressalvando que, diversamente do proposto nos pareceres, não se trata de provimento parcial do recurso, mas total, pois seu desfecho atende ao pleito da recorrente, que não pediu o registro do ato, mas apenas o cumprimento da tutela de urgência judicialmente concedida. 
9.	Nesse mesmo compasso, é pertinente a medida complementar alvitrada na instrução, no sentido de "encaminhar ao Departamento de Assuntos Extrajudiciais da Advocacia-Geral de União (AGU) e à Conjur/TCU as informações necessárias ao acompanhamento do Processo 0803023-61.2020.4.05.8400, que tramita no âmbito da 4ª Vara Federal da Seção Judiciária do Rio Grande do Norte".
10.	Observo, de passagem, que a redação do alerta contido na parte final do subitem 9.3.3 do acórdão recorrido merece um complemento, pois não menciona que a obrigação de devolução de valores recebidos durante o efeito suspensivo de recursos somente se materializa em caso de negativa de provimento. Assim, a bem da racionalidade e da eficiência processuais, peço licença ao relator a quo para propor ao Colegiado que faça, de ofício, o ajuste sugerido, nos seguintes termos: 
"9.3.3. comunique à interessada a deliberação deste Tribunal e a alerte de que o efeito suspensivo proveniente da eventual interposição de recursos, junto ao TCU, não a eximirá da devolução dos valores indevidamente recebidos após a notificação, em caso de negativa de provimento;"
11.	A par das concisas análises que o caso requer, imponho-me a ressalvar alguns argumentos anotados na instrução do feito.
12.	O primeiro refere-se à alegação de que "a jurisprudência apregoa que é vedado ao servidor público carrear para os proventos da aposentadoria ou para a pensão por ele instituída parcela da remuneração sobre a qual não incidiu desconto previdenciário" (item 2.43, "b", da instrução) .
13.	Conforme já assinalei em diversas assentadas recentes, a exemplo dos votos condutores dos Acórdãos 12.946/2020, 12.248/2020, 11.558/2020, 11.552/2020, todos da 2ª Câmara, entre outros, essa questão dever ser analisada com algumas cautelas. A assertiva da Serur é construída a partir argumento a contrario sensu sobre a dicção, correta, de que não incide contribuição previdenciária sobre parcelas remuneratórias não integrantes dos proventos de aposentadoria. Minha ressalva reside no fato de que os servidores aposentados com direito adquirido à paridade de proventos fazem jus, como regra, às eventuais gratificações que venham a ser criadas na respectiva carreira após a jubilação. Assim, embora o argumento da instrução tenha, em certa medida, um fundamento lógico, ele não pode ser aplicado incondicionalmente, como regra geral, à análise dos atos sujeitos a registro.
14.	A segunda ressalva recai sobre a seguinte passagem da instrução em comento:
4.4   Nessa perspectiva, impõe-se reconhecer que referidos atos possuem natureza precária, razão pela qual, até que haja o efetivo julgamento e o consequente registro pela Corte de Contas, não há que se falar em direito adquirido, ato jurídico perfeito ou em proteção da confiança, tendo em vista a ausência de aperfeiçoamento e definitividade do ato.  (Grifei) .
15.	Tal afirmativa merece reparo, pois o fato de o ato de admissão, aposentadoria, reforma ou pensão ainda não ter sido registrado pela Corte de Contas não afasta a possibilidade de ele estar amparado, desde sua origem, no direito adquirido e na proteção da confiança legítima. 
16.	O direito adquirido surge no momento em que o beneficiário cumpre os requisitos legais para a emissão do ato de pessoal, o que ocorre antes do registro na Corte de Contas. Com efeito, a maioria dos atos submetidos ao Tribunal de Contas da União, por não terem nenhuma ilegalidade, são considerados legais e registrados, hipótese em que o direito adquirido se faz presente desde antes da concessão original. Trata-se de pré-requisito à concessão.	
17.	Quanto à proteção da confiança legítima, trata-se de princípio inerente à presunção de legitimidade do ato administrativo original da concessão, ainda que não tenha se aperfeiçoado com o registro no Tribunal de Contas. Foi exatamente com base nesse princípio que o Supremo Tribunal Federal assentou a seguinte tese de repercussão geral (Tema 445) , ao julgar o RE 636.553 (relator: Ministro Gilmar Mendes) : 
Em atenção aos princípios da segurança jurídica e da confiança legítima, os Tribunais de Contas estão sujeitos ao prazo de 5 anos para o julgamento da legalidade do ato de concessão inicial de aposentadoria, reforma ou pensão, a contar da chegada do processo à respectiva Corte de Contas.  (Grifei) .
18.	Minha terceira ressalva resulta da mesma anotação supra e incide sobre a seguinte assertiva:
4.6   No caso em apreço, não houve o respectivo registro em razão da constatação de ilegalidade no ato, o que afasta, por si só, a presunção de legitimidade do ato administrativo que lhe concedeu o benefício, não havendo, assim, que se falar em violação da segurança jurídica ou de proteção da confiança.  (Grifei) .
19.	Com as devidas vênias, a presunção de legitimidade do ato é o atributo que sustenta a proteção da confiança legítima. É exatamente em função dessa "presunção" de legitimidade do ato administrativo, ainda que precário, que o beneficiário alimenta a confiança na correção dos respectivos fundamentos. É exatamente a análise feita pelo Tribunal de Contas, para fins de registro, que confirma ou afasta essa presunção de legitimidade do ato concessório. Até então, a legitimidade do ato é presumida. Não é por outra razão que o E. STF invocou a proteção da confiança, princípio corolário da presunção de legitimidade do ato administrativo, para impor prazo limite ao dever de análise dos atos de pessoal para fins de registro.
20.	Feitas essas breves ponderações, endosso, em parte, as conclusões da Serur, para dar provimento ao pedido de reexame.
	
TCU, Sala das Sessões Ministro Luciano Brandão Alves de Souza, em 2 de fevereiro de 2021.
RAIMUNDO CARREIRO 
Relator